【裁判字號】    89,上訴,1683
【裁判日期】    890328
【裁判案由】    懲治盜匪條例
【裁判全文】
臺灣高等法院刑事判決                          八十九年度上訴字第一六八三號
    上  訴  人
    被      告  丁○○
    指定辯護人  本院甲○辯護人
右上訴人因違反懲治盜匪條例案件，不服臺灣桃園地方法院八十九年度訴字第一八一
號，中華民國八十九年三月二十八日第一審判決（起訴案號：臺灣桃園地方法院檢察
署八十九年度偵字第三三七號），提起上訴，本院判決如左：
    主  文
原判決撤銷。
丁○○意圖為自己不法所有，以強暴致使不能抗拒而取他人之物及使他人交付其物，
累犯，處有期徒刑捌年陸月。
    事  實
一、丁○○曾有竊盜前科多次，因竊盜案於民國（下同）八十一年一月二十四日經台
    灣板橋地方法院判處有期徒刑九月。再因竊盜、妨害公務案件，於八十年十一月
    十八日經原審法院判處有期徒刑二年六月、一年六月，並定應執行有期徒刑三年
    六月，八十一年三月十九日經本院駁回其上訴確定。前開二案經本院定應執行刑
    有期徒刑四年二月，嗣執行中並經假釋出獄。又因竊盜案件，於八十三年八月十
    八日經本院判處有期徒刑一年三月確定，上述假釋亦遭撤銷，殘刑且與該竊盜案
    所處之徒刑經本院裁定定應執行刑有期徒刑二年三月，經執行於八十五年七月廿
    五日縮短刑期執行完畢，不知悔改。
二、丁○○復意圖為自己不法之所有，於八十八年十二月三十日凌晨二時三十五分許
    ，攜帶取自家中廚房之料理刀一把，行經桃園縣中壢市○○路○段一五三號「蓮
    園賓館」一樓電梯口，見乙○○獨自一人在該處等候電梯，認時值深夜，別無旁
    人在場，有機可趁，遂舉步趨前，此際，陳女感覺身後有人，一轉身，丁○○旋
    持該支料理刀抵住乙○○之脖子及前胸等處，喝令「不要動」並將之押往電梯旁
    樓梯間轉角處，之後著即要求乙○○拿錢出來。乙○○因猝遭丁○○持刀相逼，
    霎時驚恐萬分且又呼救無門致不能抗拒，衹得乖乖就範，依言交付其所有之紅色
    皮包一只【內有汽、機車駕照各一枚、健保卡一枚及現金新台幣（下同）一百五
    十元】，惟丁○○猶嫌不足，乃逕自強行取走乙○○戴於右手腕上值五千五百元
    之黃金手鍊一條。又丁○○行搶之際，適為在六樓「蓮園賓館」之櫃台小姐丙○○自監視器螢幕中發覺，隨即疾呼搶劫，該賓館經理邱雅禮聞訊，除前來查看監
    視器螢幕且囑鄭女報警外，亦立時衝下樓來馳援。嗣簡、邱二人相互僵持中未幾
    ，桃園縣警察局中壢分局員警即據報趕抵現場，並當場查獲丁○○，並扣得其母
    所有供其犯罪所用之料理刀一把。
三、案經桃園縣警察局中壢分局報請台灣桃園地方法院檢察署檢察官偵查起訴。
    理      由
一、訊據上訴人即被告丁○○矢口否認有強盜犯行，並辯稱其當日有飲酒並吃安眠藥
    致精神恍惚、意識不清，不知發生何事云云。
二、惟查右揭事實，業經被害人乙○○於警訊及偵查中指述綦詳，並據證人丙○○、
    邱雅禮於警訊及原審法院審理時證述甚明，且有料理刀一把扣案及被告劫得財物
    之照片二幀、贓物領據一紙在卷可憑。揆諸被告丁○○於警訊及內勤檢察官訊問
    時，亦坦稱於前開時、地，持家中之料理刀一把向被害人乙○○行搶，乙○○除
    主動交付紅色皮包一只外，伊並自行拿取乙○○戴於手腕上之黃金手鍊一條等語
    ，據而可徵乙○○、丙○○、邱雅禮等人之指述或證述屬實，胥足採信，是被告
    有右述犯行，要屬無疑。
三、至被告丁○○雖辯稱其案發當日有飲酒並吃安眠藥致精神恍惚、意識不清，不知
    發生何事云云。但查，證人邱雅禮於原審法院審理時結證稱：（我下去後見到被
    告）喝令一聲，被告拿刀砍過來，我也拿高爾夫球桿防制：：：被告說他只要錢
    ：：：（被告）似乎在搜尋可逃之處，他有叫我放了他，之後警方到現場時，他
    就把刀放下，警方到時他向警方表示他腳有受傷，請他們小心一點等語（見原審
    卷第二二頁）。被告丁○○於遇邱雅禮趕來救援乙○○時，既知揮刀相向冀圖排
    除外來之干預，且於警方未至之前，眼見勢不可為，尚知苦求邱雅禮放他一馬並
    尋覓退路期能俟機逃離，迄待警方抵達時，更知大勢已去猶作困獸之鬥毫無俾益
    而棄械束手就擒並特別盯囑警方注意其腳傷免又受創，衡此各情，足見其於行搶
    當時，不僅能洞悉明察外在情勢之變化，並能據此熟權利害，分析得失以設定應
    對之方式，進退伸屈自如，意識極為清淅，反應適切靈敏，可徵斯時其對外界事
    物之認識力、理解力及行為之反應力要與常人無異。本院審理中函請國立台灣大
    學醫學院附設醫院對被告丁○○作行為時之精神鑑定，結果認「案發前簡員雖有
    喝酒之情形，但喝酒的量與平時並無差異。並且案發當時簡員雖然有嗜睡現象，
    但對現場仍保有適度之知覺會反應，故並未達到精神耗弱或精神喪失之程度」，
    此有該醫院八十九年十一月廿四日（八九）校附醫精字第二七三八二號函可稽（
    見本院卷第一一七頁至第一二０頁）。是被告丁○○前持無意識之辯解明顯不實
    ，委屬卸責之詞，不足採信。再被害人乙○○係遭被告丁○○持刀抵住其頸部及
    前胸等處，猝然利刃加身，霎那間內心一陣驚懼，畏怖異常，殆屬可期，況時值
    深夜，四下無人，亦求救無門，值此情境，以被害人一介柔弱女子，當衹得乖乖
    就範，豈敢奢言抵拒對抗，因之，被告丁○○所施用之強暴手段在客觀上顯已達
    於使被害人不能抗拒之程度，殊無疑義。本件事證明確，被告丁○○犯行洵堪認
    定，應依法論科。
四、按現行懲治盜匪條例，係經立法程序於四十六年六月五日修正公布施行，將原第
    八條及第十條之規定予以刪除，原第九條改為第八條，第十一條改為第九條；經
    考上開刪除原第十條「施行期間定為一年，必要時得以命令延長」有關限時法規
    定之立法本意，係為期遏止盜風，改善治安，認本條例第一條至第七條及原第九
    條均仍有施行之必要，因將本條例由限時法改為經久施行之常態性刑事特別法，
    並重新調整條次，形式上雖稱修正，實質上，已具重新全部立法之性質，故本條
    例修正前，雖有數次命令延長已逾期，仍非可認為已經失效（最高法院八十九年
    度台上字第八四○號判決參照）。
五、核被告丁○○所為，係犯懲治盜匪條例第五條第一項第一款之強盜罪。其曾有如
    事實欄所載之犯罪科刑執行情形，有本院被告全國前案紀錄表在卷可參。其受有
    期徒刑執行完畢後，於五年內再犯有期徒刑以上之本罪，為累犯，應依法僅就法
    定本刑有期徒刑部分加重其刑，至法定本刑無期徒刑部分則依法不得加重。
六、原審據以論罪科刑固非無見，惟查本件係強制辯護案件，原判決未記載指定辯護
    人到庭為被告辯護；且被告丁○○前案係在八十五年七月廿五日縮短刑期執行完
    畢，原判決誤載執行完畢日期為八十五年八月六日，均尚有未洽。被告丁○○上
    訴意旨否認犯罪雖未足採，但原判決既有前揭可議之處，仍屬無可維持，應由本
    院將原判決撤銷改判。爰審酌被告丁○○犯罪之動機、目的、手段、所生危害及
    犯罪後之態度等一切情狀，量處如主文第二項所示之刑。
七、被告丁○○盜匪所得財物，業據被害人立據領回，自毋庸再諭知發還被害人。另
    扣案之料理刀一支雖為被告供犯罪所用之物，但係被告丁○○自家中廚房取出，
    該刀係切割魚、肉、菜餚之刀器，屬其家中負責烹飪掌廚者即其母所有之物，難
    認屬被告丁○○所有，又非違禁物，自不得宣告沒收。
據上論斷，應依刑事訴訟法第三百六十九條第一項前段、第三百六十四條、第二百九
十九條第一項前段、第二百九十九條第一項前段，懲治盜匪條例第五條第一項第一款
、第八條，刑法第四十七條，判決如主文。
本案經檢察官劉惟宗到庭執行職務。
中      華      民      國    八十九    年     十二     月    二十一    日
                              臺灣高等法院刑事第廿庭
                                  審判長法  官  葉  麗  霞
                                        法  官  余  來  炎
                                        法  官  王  炳  梁
右正本證明與原本無異。
如不服本判決應於收受送達後十日內向本院提出上訴書狀，其未敘述上訴之理由者並
得於提起上訴後十日內向本院補提理由書（均須按他造當事人之人數附繕本）。
                                        書記官  潘  大  鵬
中      華      民      國    八十九    年     十二     月    二十一    日
附論罪科刑依據之法條：
懲治盜匪條例第五條第一項第一款
有左列行為之一者，處無期徒刑或七年以上有期徒刑：
一、意圖為自己或第三人不法所有，以強暴、脅迫、藥劑、催眠術或他法致使不能
    抗拒而取他人之物或使其交付者。


司法院資訊處製作；財團法人民間司法改革基金會備份。
